臺灣高等法院刑事判決
上　訴　人　臺灣臺北地方法院檢察署檢察官
上　訴　人
即　被　告　乙○○
上列上訴人因被告違反洗錢防制法等案件，不服臺灣臺北地方法
院93年度訴字第1666號，中華民國94年3月4日第一審判決（臺灣
臺北地方法院檢察署檢察官聲請簡易判決處刑案號：93年度撤緩
偵字第248號），提起上訴，本院判決如下：
    主  文
原判決撤銷。
乙○○幫助常業詐欺，累犯，處有期徒刑壹年。所得財物新台幣
貳仟元沒收。
    事  實
一、乙○○曾因竊盜罪，經臺灣士林地方法院87 年度易字第867
    號判決有期徒刑8月確定，於民國（下同）89年7月28日執行
    完畢。詎其猶不知悔改，依其已成年之社會經驗，應有相當
    之智識程度，可預見將自己名義之金融帳戶提供予不相識或
    身分不明之人使用，該等帳戶可能會被他人利用作為常業詐
    欺犯罪之人頭帳戶及會掩飾該他人重大犯罪所得財物或財產
    上利益洗錢之用，惟因缺錢使用，乃不違背其本意，於91年
    9 月23日14時許，接受真實姓名年籍不詳、綽號為「阿忠」
    （或「阿明」）之成年男子建議，基於幫助掩飾他人常業詐
    欺及掩飾該他人重大犯罪所得財物或財產上利益之幫助洗錢
    之不確定故意，在臺北市○○區○○路、廣州街口，以新臺
    幣（下同）2,000元之代價，將其本人於同年月4日申請取得
    之臺北龍山郵局（局號：000000-0號）、帳號第000000-0號
    帳戶之存摺、提款卡、印鑑章等物件，交付予「阿忠」，「
    阿忠」隨後將該帳戶物件交付予所屬常業詐欺集團，該常業
    詐欺集團即利用乙○○名義之帳戶物件作為掩飾自己實施常
    業詐欺之重大犯罪所得財物之用。該常業詐欺集團實施常業
    詐欺犯行之手法為：以行動電話寄發簡訊方式，寄發「親愛
    的用戶，最後通告，東正寬頻舉辦通訊抽獎活動，電腦編號
    598，認證編號E6898號，獎金為50萬元整，電話0000000000
    （起訴書誤為0000000000號）」之不實簡訊予不特定人，經
    不特定人發覺中獎後以電話聯絡，即由該詐欺集團成員於電
    話中表示應依其指示持金融卡至提款機輸入指定號碼即可提
    領獎金，以此為詐術使不特定人陷於錯誤而交付金錢，並以
    之為常業。計有：丙○○、甲○○分別於91年10月22日、同
    年月28日9時30 分許，收到上開簡訊，誤信自己中獎可得現
    金50 萬元，而先後撥打簡訊所示之電話號碼：00000000 00
    號，分別與真實姓名年籍不詳自稱為：「陳主任」、「李永
    德」之人聯絡，該等人士向丙○○、甲○○詐稱須依其指示
    以金融卡至提款機輸入號碼 0000000000000000000即乙○○
    前述郵局帳戶）即可領取獎金云云，使丙○○、甲○○誤信
    為真，陷於錯誤，丙○○於同年月22日、甲○○於同年月28
    日，均依詐欺集團成員之指示，分別匯入乙○○名義之上開
    帳戶162,459元、214,455元。嗣丙○○、甲○○遲未獲獎，
    始知受騙。乙○○所提供之上揭帳戶因而為上開詐欺集團用
    以掩飾該常業詐欺集團重大犯罪所得之財物。
二、案經臺北市政府警察局萬華分局移送臺灣臺北地方法院檢察
    署檢察官偵查，向臺灣臺北地方法院聲請簡易判決處刑，經
    臺灣臺北地方法院簡易庭認不宜以簡易判決處刑，改用通常
    程序審理。
    理  由
一、上訴人即被告乙○○對於上揭以2,000元將自己臺北龍山郵
    局帳戶物件出售予「阿忠」之事實，業於警詢、偵查、原審
    及本院審理時坦承不諱，並有中華郵政股份有限公司儲匯處
    92年2月13日儲字第106號函及所附帳戶基本資料在卷可稽，
    足以證明被告此部分自白之真實性。是被告係以 2,000元之
    代價將其上開帳戶物件售予「阿忠」之事實，應堪以認定。
    又本件被害人丙○○、甲○○分別於上揭時間，遭人以前述
    之方法，各被詐騙162,459元及214,455元等情，為被害人丙○○、甲○○於警詢時指述甚詳（對於被害人丙○○、甲○○於警詢中證述之證據能力，公訴人、被告於原審準備程序
    中皆同意得作為證據，本院斟酌被害人丙○○、甲○○均僅
    係單純陳述被害過程，依該等筆錄作成時之情況，認為適當
    ，依刑事訴訟法第159條之5第1 項之規定，上開二位被害人
    之警詢筆錄應具有證據能力），並有土地銀行自動櫃員機存
    戶交易明細表影本四紙（見偵字第8201號卷第33頁）及上開
    中華郵政股份有限公司儲匯處92年2月13日儲字第106號函所
    附帳戶存提明細表（見同上卷第9頁、第10 頁）在卷可稽，
    被害人丙○○、甲○○於警詢中證述之被害情節，應屬實情
    。再被告於偵審中皆否認其為電話中向被害人丙○○、甲○○行騙之人，並否認上開帳戶內之金額係其等提領。再參以
    被害人丙○○、甲○○證述之被害情節，應足認取得被告上
    揭帳戶物件而實施前揭詐欺行為之人，顯屬經過縝密之籌畫
    所組成之同一詐欺集團，一方面收購取得上開帳戶存摺、金
    融卡等物件使用，另一方面則以上述手法詐騙不特定人轉帳
    進入其等指定之帳戶，使不特定人陷於錯誤而交付金錢。足
    認該集團係以此等詐欺方法賴以維生，資為常業，且利用被
    告名義帳戶作為掩飾其集團成員因實施常業詐欺之重大犯罪
    所得財物之用，至為灼然。雖被告否認有幫助洗錢之不確定
    故意，辯稱：「阿忠」騙其帳戶是要給人避稅用，不知該帳
    戶被作為犯罪云云。惟查：在郵局或銀行等金融機構開設存
    款帳戶，原係針對個人社會信用而予以資金流通，具有強烈
    之屬人性，而金融帳戶為個人理財之工具，於郵局或銀行等
    金融機構申請開設存款帳戶並無任何特殊之資格限制，一般
    民眾皆可利用存入最低開戶金額之方式，任意在銀行或郵局
    等金融機構申請開設存款帳戶，且一人並可於不同之金融機
    構申請多數之存款帳戶使用，尚無任何困難，此乃眾所周知
    之事實，被告於為本案行為時已為年滿61歲之成年人，顯屬
    有一般社會經驗之人，對此應有所認知。而有犯罪意圖者，
    非有正當理由，竟使用他人提供之帳戶，客觀上自可預見其
    目的係供為某筆資金之存入，後再行領出之用，且該筆資金
    之存入及提領過程係有意隱瞞其流程及行為人身分曝光之用
    意，一般人本於一般認知能力應均易於瞭解。是依一般人之
    社會生活經驗，若見他人不以自己名義申請帳戶，反而向他
    人收集存款帳戶為不明用途使用或流通，衡情對於該等帳戶
    可能供洗錢等不法目的之使用，當有合理之預見，況且利用
    不相識之人之帳戶從事詐欺所得財物洗錢之用，早為傳播媒
    體廣為報導，被告為有社會經驗之成年人，其應可預見交付
    自己名義之帳戶存摺及金融卡等物件予不相識之人使用，有
    幫助從事常業詐欺犯行之人利用該等帳戶掩飾該常業詐欺集
    團成員犯罪所得財物或財產上利益之可能，但其仍將自己名
    義之帳戶交付予不知真實身分之「阿忠」，以致自己完全無
    法了解、控制其帳戶之使用方法及流向，則被告應本具有縱
    有他人利用該等金融帳戶供掩飾實施常業詐欺重大犯罪所得
    財物或財產上利益之用，亦不違背其本意之幫助犯意甚明。
    被告所辯：其無幫助洗錢之故意云云，顯不足採。本案事證
    明確，被告犯行，洵堪認定。
二、被告提供帳戶掩飾他人常業詐欺之重大犯罪所得財物，原係
    觸犯刑法第30條第1項、第340條之幫助常業詐欺罪及洗錢防
    制法第9條之罪，惟被告行為後，洗錢防制法已於 92年2月6
    日修正公布，並於同年8月6日施行（以下簡稱新法）。而修
    正前洗錢防制法（下簡稱：舊法）第2條第1款、第2 款規定
    ：「本法所稱洗錢，係指下列行為：(一)、掩飾或隱匿因自己
    或他人重大犯罪所得財物或財產上利益者。(二)、收受、搬運
    、寄藏、故買或牙保他人因重大犯罪所得財物或財產上利益
    者」，舊法第9條規定：「洗錢者，處5年以下有期徒刑，得
    併科新臺幣3,000,0 00元以下罰金」。修正後新法第9 條規
    定之洗錢罪，乃依新法第2條第1款、第2 款所規定之洗錢對
    象之不同（為自己或為他人），修正為新法第9條第1項、第
    2 項之罪，並異其刑度。被告係掩飾他人重大犯罪所得財物
    ，比較新舊法，以新法第9條第2項規定較舊法第9條第1項之
    規定為重，新法較不利於被告，依刑法第2條第1項但書規定
    ，應適用舊洗錢防制法第9條第1項之規定。即被告提供帳戶
    掩飾隱匿他人常業詐欺罪所得財物，係犯修正前之洗錢防制
    法第9條第1項之洗錢罪及刑法第30條第1項、第340條之幫助
    常業詐欺罪。被告僅有一次之幫助行為（提供帳戶），故被
    告係以一行為觸犯上開二罪名，為想像競合犯，應依刑法第
    55條前段規定，從一重之幫助常業詐欺罪處斷。被告曾犯竊
    盜罪，經臺灣士林地方法院87年度易字第867判決有期徒刑8
    月確定，於89年7月28 日執行完畢，此有本院被告全國前案
    紀錄表在卷可稽，其前受有期徒刑執行完畢，於5 年以內再
    犯本件最重本刑為有期徒刑以上之罪，為累犯，應依刑法第
    47條之規定加重其刑。再被告所為幫助常業詐欺，係幫助犯
    ，應依刑法第30條第2 項規定，減輕其刑，前述刑之加重及
    減輕，依刑法第71條第1項規定，先加後減之。
三、原審予以論罪科刑，固非無見，惟(一)被告係掩飾他人重大犯
    罪所得財物，原審竟認定被告係掩飾自己重大犯罪所得財物
    ；(二)且洗錢防制法所稱之重大犯罪係採列舉規定，觀之該法
    第3條之規定自明，而該法第3條第1項第5款規定，刑法第34
    0條之常業詐欺罪屬該法之所謂重大犯罪，又刑法第340條常
    業詐欺罪之刑度為1年以上7年以下有期徒刑，而舊洗錢防制
    法第9條第1項之最高刑為5 年以下有期徒刑，應以常業詐欺
    罪之刑度為重，原審一方面認被告有幫助常業詐欺之犯意，
    乃未依幫助常業詐欺罪處斷，竟依洗錢防制法判處被告罪刑
    ，自有未當；(三)且被告之犯行影響社會治安，原審判處被告
    有期徒刑3 月，尚嫌過輕。被告提起上訴，指原審量刑過重
    ，並無可採，檢察官提起上訴指摘原審未依幫助常業罪論處
    ，為有理由，應由本院將原判決撤銷改判，審酌被告提供金
    融帳戶予詐欺集團，增加被害人尋求救濟之困難，使重大犯
    罪不易查察，犯罪所生之危害，並參酌被告犯罪之動機、目
    的、手段、品行、智識程度、犯罪所生之損害等一切情狀，
    量處如主文第二項所示之刑。
四、被告提供帳戶物件予「阿忠」，得款2,000 元，為被告犯罪
    所得之物，雖未扣案，但不能證明已不存在，仍依刑法第38
    條第1項第3款規定宣告沒收。
據上論斷，應依刑事訴訟法第369條第1項前段、第364條、第299
條第1項前段，舊洗錢防制法第9條第1項，刑法第11條前段、第2
條第1項但書、第340條、第30條第1項、第2項、第55條、第47條
、第38條第1項第3款，罰金罰鍰提高標準條例第1 條前段，判決
如主文。
本案經檢察官鄭富銘到庭執行職務。
中　　華　　民　　國　　94　　年　　6 　　月　　15　　日
                  刑事第十四庭審判長法  官  張連財
                                    法  官  周占春
                                    法  官  林明俊
以上正本證明與原本無異。
如不服本判決，應於收受送達後十日內向本院提出上訴書狀，其
未敘述上訴之理由者並得於提起上訴後十日內向本院補提理由書
（均須按他造當事人之人數附繕本）。
                                    書記官  蕭進忠
中　　華　　民　　國　　94　　年　　6 　　月　　20　　日
附錄本案論罪科刑法條全文：
刑法第340條以犯第339條之罪為常業者，處一年以上七年以下有
期徒刑，得併科五萬元以下罰金。
